高雄高等行政法院判決　　　　　　　　　　　　　　　 九十三年度訴字第一八四號
　　　　　　　　　　　　　　　.
原　　　　　告　 甲○○
　　　　　　　　 乙○○
　　　　　　　　 丙○○
　　　　　　　　 戊○○
　　　　　　　　 丁○○
兼 右 四 原 告
共同訴訟代理人　 己○○
被　　　　　告　 財政部台灣省南區國稅局
代　　表　　人　 朱正雄　局長
訴 訟 代 理 人　 辛○○
　　　　　　　　 庚○○
右當事人間因遺產稅事件，原告不服財政部中華民國九十三年一月二十九日台財訴字
第０九二００七三０九三號訴願決定，提起行政訴訟。本院判決如左：
    主  文
原告之訴駁回。
訴訟費用由原告負擔。
    事  實
壹、事實概要：
緣原告因繼承被繼承人林黃圭之遺產，經被告核定應納遺產稅額計新台幣（下同）二
、一一六、八四六元，原告於民國（下同）九十二年五月二十日申請以被繼承人所遺
坐落屏東縣屏東市○○段三五五、三五五之二、三五五之四地號、屏東縣屏東市○○
段一八六三地號及屏東縣高樹鄉○○段二六０之一地號等五筆土地（下稱系爭土地）
抵繳應納之遺產稅。因系爭土地均遭債權銀行辦理查封登記，無法移轉為國有，亦無
法辦理抵繳作業，被告所屬屏東縣分局乃以九十二年八月十三日南區國稅屏縣一字第
０九二００三六五０四號函復否准其抵繳之申請。原告不服，提起訴願，經遭決定駁
回，遂提起本件行政訴訟。
貳、兩造之聲明：
甲、原告經合法通知，未於言詞辯論期日到場，惟據其起訴狀聲明求為判決：
（一）訴願決定及原處分均撤銷。
（二）被告應依司法院釋字第四００解釋及憲法第十五條規定，准原告將坐落屏東縣
      屏東市○○段三五五、三五五之二、三五五之四地號、屏東縣屏東市○○段一
      八六三地號及屏東縣高樹鄉○○段二六０之一地號等五筆公共設施用地抵繳遺
      產稅。
（三）訴訟費用由被告負擔。
乙、被告聲明求為判決：
（一）原告之訴駁回。
（二）訴訟費用由原告負擔。
參、兩造之主張：
甲、原告未於言詞辯論期日到場，據其起訴狀之陳述略謂：
一、按「遺產稅或贈與稅應納稅額在三十萬元以上，納稅義務人確有困難，不能一次
    繳納現金時，得於前規定納稅期限內，向該管稽徵機關申請，分十二期以內繳納
    ；每期間隔以不超過二個月為限，並准以課徵標的物或其他易於變價或保管之物
    一次抵稅」「實物抵繳之目的，在彌補現金繳納之不足，因此，申請實物抵繳，
    應以現金不足繳稅部分為範圍，被繼承人遺留之財產，如包含現金、銀行存款及
    其他實物，而納稅義務人又無法提出其他事證，證明其確無法以該等現金、銀行
    存款繳納時，應就現金及銀行存款不足繳稅部分，准以實物抵繳。」分別為遺產
    及贈與稅法第三十條第二項及財政部八十九年七月十五日台財稅第０八九０四五
    四八四四號函所規定，惟上開解釋令有但書規定，即納稅義務人如能提出相關事
    證，證明其確實無法以該等現金或銀行存款繳納時，可就其不足繳稅部分，申請
    實物抵繳，就該等查證程序，本是被告應負之職責，然被告僅就被繼承人所遺財
    產歸屬資料清單所示之土地有設定他項權利，並未符合遺產及贈與稅法第三十條
    易於變價之規定，而否准原告申請抵繳之辦法。實務上政府將人民之土地列為公
    設土地，應辦理徵收系爭土地，而公告核定之徵收價金為一千零二十萬元，為應
    發放之補償，然卻否准以之抵繳，實僅准政府積欠人民，卻不准人民以該地抵繳
    遺產稅，自失公允。
二、原告及被告尚未核計真正應繳遺產若干？原告復因「現金抵繳確有困難」，為使
    原課單位能順利課稅完竣，乃申請以系爭土地為抵稅地。況此辦法亦並非無據，
    依司法院釋字第四００號解釋謂：．．．如因公用或其他公益目的之必要國家機
    關得依法徵收人民之財產，但應給予相當之補價．．．。之真意，亦應准予原告
    申請，此亦符合平等原則。豈可因一時權宜只准許被告拒絕受理抵繳事宜。故原
    處分既有應納之遺產稅，即應准許，方符維護人民財產權之應有保障（憲法第十
    五條規定參照）。
三、相關遺產稅訴訟尚在最高行政法院繫屬中，倘判決遺產稅部分免除後，猶可依本
    件實物抵繳，用符法制。
四、系爭土地鑑價達公告地價一千餘萬元，原告僅申請抵繳二百萬元之遺產稅，竟遭
    否准，則公告地價失去意義。乃提起本訴，請求判決如聲明所示等語
乙、被告答辯意旨略謂：
一、按「遺產稅或贈與稅應納稅額在三十萬元以上，納稅義務人確有困難，不能一次
    繳納現金時，得於前項規定納稅期限內，向該管稽徵機關申請，分十二期以內繳
    納；每期間隔以不超過二個月為限，並准以課徵標的物或其他易於變價或保管之
    實物一次抵繳。」「經主管稽徵機關核准抵繳遺產稅、贈與稅及第四十七條規定
    欠稅之實物，應移轉登記為國有，管理機關為財政部國有財產局．．．」分別為
    遺產及贈與稅法第三十條第二項及同法施行細則第五十一條第一項所明定，次按
    「經法院囑託辦理查封、假扣押、假處分或破產登記後，未為塗銷前，登記機關
    應停止與其權利有關之新登記。」為土地登記規則第一百四十一條第一項所規定
    。
二、原告於九十二年五月二十日申請以被繼承人林黃圭所遺系爭土地抵繳遺產稅，經
    被告所屬屏東縣分局以九十二年八月十三日南區國稅屏縣一字第０九二００三六
    五０四號函復略以：「台端申請以屏東市○○段三五五、三五五之二、三五五之
    四地號、屏東縣屏東市○○段一八六三地號及屏東縣高樹鄉○○段二六０之一地
    號等五筆土地抵繳被繼承人林黃圭遺產稅乙案，經查上述五筆土地均有設定他項
    權利，並未符合遺產稅及贈與稅法第三十條易於變價之規定，所請歉難照准，．
    ．．其中屏東縣屏東市○○段一八六三地號及屏東縣高樹鄉○○段二六０之一地
    號均由中華商業銀行查封，．．．。」否准其抵繳之申請。
三、本件被繼承人林黃圭生前提供其所有坐落屏東縣屏東市○○段三五五、三五五之
    二、三五五之四地號等三筆土地供訴外人林永勝向中華商業銀行股份有限公司（
    以下簡稱中華銀行）辦理抵押借款並設定抵押權在案，被繼承人雖非借款人，惟
    係該借款案之連帶保證人及擔保物提供人，因林永勝未依約還款，業經中華銀行
    向法院聲請強制執行拍賣擔保品在案，故被告亦予核認林黃圭之未償債務二四、
    九九四、０七六元。依民法第八百六十七條規定：「不動產所有人設定抵押權後
    ，得將不動產讓與他人。但其抵押權不因此而受影響。」，此類土地其抵押權不
    因所有權移轉而消滅，故實務上均不易出售。且上揭土地曾於被繼承人死亡前經
    法院拍賣程序進行拍賣，惟拍賣多次均流標，亦足資證明上揭土地之不易於變現
    ；另被繼承人所遺坐落屏東縣屏東市○○段一八六三地號及屏東縣高樹鄉○○段
    二六０之一地號土地，業經地政機關依台灣屏東地方法院八十九年三月二十日屏
    院正民執甲字第八九執全三０六號函辦理查封登記，因無法辦理所有權移轉登記
    ，即無從以該等土地辦理抵繳。本件被繼承人林黃圭所遺留之土地（含公共設施
    保留地）均設定有最高限額抵押權，並向中華銀行辦理抵押借款，基於抵押權優
    先於其他債權，及抵押權不因所有權移轉而消滅等原因，目前實務上設定有抵押
    權之土地均乏人問津，造成該等土地不易於變價。如勉強拍賣，其拍得價金亦應
    由第一順位之債權人優先受償，倘有餘額才清償所欠之遺產稅，此舉將造成國庫
    稅收之損失。
四、又查系爭屏東縣屏東市○○段三五五之二地號（公共設施保留地）及同段三五五
    、三五五之四地號等三筆土地，業經台灣屏東地方法院民事執行處以九十二年九
    月三十日屏院高民執庚字第九十二執一五六０六號函核准中華銀行聲請辦理查封
    登記在案，並於九十二年十月二十三日准依「未繼承登記不動產辦理強制執行聯
    繫辦法」代位辦理繼承登記。中華銀行遂於九十二年十一月二十日就上述三筆土
    地向被告申請比率代繳遺產稅，旋即於十一月二十六日繳訖，並將該等土地登記
    為繼承人名下後進行法院拍賣程序。上述三筆土地既經查封且進行法院拍賣，即
    無法辦理移轉國有登記，亦無法辦理抵繳作業，原告一再訴求准予抵繳，洵無足
    採。
五、本件被繼承人林黃圭遺產稅經中華銀行代繳大部分稅款後，原告等欠繳之稅額僅
    餘本稅八四、六七四元、滯納金一二、七００元及依法應加計之利息，併予陳明
    。綜上所述，本件原告之訴為無理由，請予駁回，以維稅政等語。
    理  由
一、本件原告經合法通知，未於言詞辯論期日到場，核無行政訴訟法第二百十八條準
    用民事訴訟法第三百八十六條各款所列情形之一，爰依被告之聲請由其一造辯論
    而為判決。
二、按「遺產稅或贈與稅應納稅額在三萬元以上，納稅義務人確有困難，不能一次繳
    納現金時，得於前項規定納稅期限內，向該管稽徵機關申請，分十二期以內繳納
    ；每期間隔以不超過二個月為限，為准以課徵標的物或其他易於變或保管之實物
    一次抵繳。」「經主管稽徵機關核准抵繳遺產稅、贈與稅及第四十七條規定久稅
    之實物，應移轉登記為國有，管理機關為財政部國有財產局．．．」行為時遺產
    及贈與稅法第三十條第二項及同法施行細則第五十一條第一項分別定有明文。次
    按「經法院囑託辦理查封、假扣押、假處分或破產登記後，未為塗銷前，登記機
    關應停止與其權利有關之新登記。」復為土地登記規則第一百四十一條第一項所
    明定。
三、本件被繼承人林黃圭於九十一年二月七日死亡，經被告核定其應納遺產稅稅額為
    二、一一六、八四六元，原限繳日期為九十二年六月十日。原告於九十二年五月
    二十日申請以被繼承人林黃圭所遺系爭土地抵繳遺產稅，嗣經被告所屬屏東縣分
    局以九十二年八月十三日南區國稅屏縣一字第０九二００三六五０四號函復略謂
    ：「主旨：台端申請以屏東縣屏東市○○段三五五、三五五之二、三五五之四地
    號、屏東市○○段一八六三地號及高樹鄉○○段二六０之一地號等五筆土地抵繳
    被繼承人林黃圭君遺產稅乙案，經查上述五筆土地有設定他項權利，並未符合遺
    產及贈與稅法第三十條易於變價之規定，所請歉難照准．．．說明二、查被繼承
    人林黃圭君遺有之土地均設定有他項權利，其中屏東市○○段一八六三地號及高
    樹鄉○○段二六０之一地號均遭中華商業銀行查封，亦無辦理抵繳作業。」等語
    ，否准其抵繳之申請等情，有遺產稅核定通知書、原告九十二年五月二十日申請
    書及被告原處分函文附於原處分卷可稽，洵堪認定。
四、原告等起訴略稱：依財政部八十九年七月十五日台財稅第０八九０四五四八四四
    號函釋意旨，納稅義務人如能提出相關事證，證明確實無法以該等現金或銀行存
    款繳納時，可就不足部分，申請以實物抵繳，該等查證程序，本是被告應負之職
    責，然被告僅以申請抵繳土設有他項權利，未符合首揭法條易於變價之規定，即
    予否准。且被繼承人所坐落屏東縣屏東市○○段三五五之二地號土地係屬公共設
    施保留地，為政府機關應辦理徵收之土地，其公告地價高達一千餘萬元，則原告
    等提出該土地抵繳二百萬元之遺產稅，竟遭否准，實失公允云云，資為爭執。
五、惟查：
（一）本件被繼承人林黃圭生前提供其所坐落屏東縣屏東市○○段三五五、三五五之
      二、三五五之四地號等三筆土地供訴外人林永勝向中華銀行辦理抵押借款並設
      定二二、八００、０００元之最高限額抵押權，有上開土地之土地登記謄本在
      卷可憑，則被繼承人雖非借款人，仍係該筆借款之連帶保證人及擔保物提供人
      ，因訴外人林永勝未依約還款，業經中華銀行向法院聲請強制執行拍賣擔保品
      在案，職故，被告於核定被繼承人林黃圭之遺產稅時，亦予核認未償債務計二
      四、九九四、０七六元。再查，系爭三筆土地業經中華銀行向台灣屏東地方法
      院聲請查封，並於九十二年十月二十三日經該院准依「未繼承登記不動產辦理
      強制執行聯繫辦法」代位辦理繼承登記，此有台灣屏東地方法院民事執行處九
      十二年九月三十日屏院高民執庚字第九十二執一五六０六號函及九十二年十月
      二十三日同號函附於卷內足按，是系爭三筆土地既經法院執行查封登記，即無
      法辦理所有權移轉登記，依法自不得辦理抵繳作業。
（二）次查，被繼承人林黃圭所遺坐落屏東縣屏東巾灰段一八六三地號及屏東縣高
      樹鄉○○段二六０之一地號二筆土地，亦經屏東地政事務所依屏東地院八十九
      年三月二十日屏院正民執甲字第八九執全三０六號函辦理假扣押登記及查封登
      記在案，並有土地登記謄本附於原處分卷可稽，則依首揭土地登記規則第一百
      四十一條第一項規定，該二筆土地亦無法辦理所有權移轉登記。從而，原告申
      請以該二筆土地辦理抵繳，因無法登記為國有，被告予以否准，自非無據。
（三）又依民法第八百六十七條之規定，不動產所有人設定抵押權後，固得將不動產
      讓與他人，然其抵押權並不因此而受影響。是以類此土地上所設定之抵押權，
      並不因所有權之移轉而消滅。本件原告申請抵繳之屏東縣屏東市○○段三五五
      、三五五之二、三五五之四地號等三筆土地，已設定最高限額抵押權二二、八
      ００、０００元，土地不易變價。且該三筆土地於被繼承人死亡前即曾由法院
      進行拍賣，多次均告流標，益足徵該三筆土地確實因該抵押權負擔之存在而不
      易出售變價，顯不合於首揭遺產及贈與稅法第三十條第二項所定之要件。退步
      言之，系爭土地如已賣出，其賣得價金亦應扣除土地增值稅後，由抵押債權人
      優先受償，倘有餘額始得用以清償所欠之遺產稅，是尚有餘額與否，仍在未定
      之數，則被告未准予以抵繳，洵非無據。又實物抵繳之目的，在清償納稅義務
      人公法上之稅捐債務，職故，所謂「易於保管」，自應以保管標的物能收取孳
      息以抵償者而言，倘未能收取孳息抵償，而僅加諸保管責任，不僅難以取償，
      且因之衍生保管之責，自難謂符「易於保管」之要件。再者，本件系爭土地五
      筆均遭查封，自無生孳息之可能，是其保管亦屬不易，足認亦不該當首揭遺產
      及贈與稅法第三十條第二項所定易於保管之要件。抑且，法規之用語如係屬涵
      義不確定或有多種可能之解釋存在時，即稱之為「不確定法律概念」；而將不
      確定法律概念適用於具體之事實關係時，行政機關得予判斷之情形，謂之為「
      判斷餘地」。申言之，關於是否易於變價或保管，乃將不確定法律概念經由解
      釋，而具體化地適用於特定事實關係之涵攝過程，應認主管機關，於行使此一
      職權作成決定時，享有判斷餘地，是其除有恣意判斷外，原則上應予尊重。此
      觀司法院釋字第三四三號解釋意旨謂：「依遺產及贈與稅法第三十條第二項規
      定，遺產稅本應以現金繳納，必須現金繳納確有困難時，始得以實物抵繳。是
      以申請以實物抵繳，是否符合上開要件及其實物是否適於抵繳，自應由稅捐稽
      徵機關予以調查核定。」同認斯旨。是前揭土地既均在債權人求償查封中，即
      無法隨時變價清償遺產稅，且將因保管、變價不易而增添國庫負擔。從而，被
      告否准為稅捐之抵繳，洵非無據。
六、綜上所述，本件原告申請代繳遺產稅，惟系爭五筆土地其中坐落屏東縣屏東市○
    ○段三五五、三五五之二、三五五之四地號土地三筆設有最高限額抵押權，另屏
    東縣屏東巾灰段一八六三地號及屏東縣高樹鄉○○段二六０之一地號二筆土地
    ，亦遭求償，經屏東地政事務所依屏東地院八十九年三月二十日屏院正民執甲字
    第八九執全三０六號函辦理假扣押登記在案，致無從辦理所有權移轉登記。則被
    告以九十二年八月十三日南區國稅屏縣一字第０九二００三六五０四號函否准其
    抵繳之申請，洵無違誤。訴願決定予以維持，亦無不合。原告起訴，求為撤銷訴
    願決定及原處分並請求被告應准原告將系爭土地抵繳遺產稅，為無理由，應予駁
    回。
七、據上論結，本件原告之訴為無理由，依行政訴訟法第二百十八條、第二百條第二
    款、第一百零四條、民事訴訟法第八十五條第一項前段、第三百八十五條第一項
    前段，判決如主文。
中　　　華　　　民　　　國    九十三　　年　  　六　　　月　　二十三　　日
                              高雄高等行政法院第二庭
                                          審判長法官  呂佳徵
                                          法      官  林永奮
                                          法      官  蘇秋津
右為正本係照原本作成。
如不服本判決，應於判決送達後二十日內向本院提出上訴書狀，其未表明上訴理由者
，應於提起上訴後二十日內向本院提出上訴理由書（須按對造人數附繕本）；如於本
判決宣示或公告後送達前提起上訴者，應於判決送達後二十日內補提上訴理由書（須
附繕本）。未表明上訴理由者，逕以裁定駁回。
提起上訴應預繳送達用雙掛號郵票七份（每份三十四元）。
中　　　華　　　民　　　國    九十三　　年　  　六　　　月　　二十三　　日
                                          法院書記官  陳嬿如
